臺灣臺北地方法院民事判決　　　　　　　99年度訴字第3670號
原　　　告　顏怡音
訴訟代理人　陳雪萍律師
被　　　告　吳宗嶺
上列當事人間請求損害賠償事件，本院於中華民國100年6月1日
言詞辯論終結，判決如下：
    主  文
被告應給付原告新臺幣捌拾貳萬陸仟柒佰柒拾玖元，及自民國九
十九年七月八日起至清償日止，按年息百分之五計算之利息。
原告其餘之訴駁回。
訴訟費用由被告負擔十分之八，餘由原告負擔。
本判決於原告以新臺幣拾萬元為被告供擔保後，得假執行。但
被告如以新臺幣捌拾貳萬陸仟柒佰柒拾玖元為原告預供擔保，得
免為假執行。
原告其餘假執行之聲請駁回。
    事實及理由
一、原告起訴主張：被告於民國96年11月13日受訴外人王志剛、
    王志強之僱用，就訴外人王志剛、王志強所有坐落於○○市
    ○○區○○○路676巷10弄4號5樓之房屋（下稱系爭5樓房屋
    ）進行整修，因發生施工不當，造成房屋樓板厚度不足，並
    產生貫穿樓板的裂痕，埋設樓板內之水管漏水，以致原告所
    有坐落同棟4樓之房屋（下稱系爭4樓房屋）天花板有裂痕、
    裂縫，而有嚴重漏水之情形。原告因天花板漏水積聚於4樓
    樓板，不慎踩到積水而滑倒受傷，造成坐骨神經痛之病症。
    又因房屋漏水造成生活起居之困擾，並影響睡眠品質，甚至
    有污水沿著天花板之裂縫滴在原告身上；復因上開坐骨神經
    痛之病症所需長期復健治療並短暫放棄教學工作，以及對從
    事教學工作需長期久站之原告而言，造成精神上之巨大損害
    ，爰依民法第184條第1項前段、第195條侵權行為法律關係
    請求被告賠償系爭4樓房屋之修復費用新臺幣（下同）776,
    779元及非財產上損害300,000元。並聲明：(一)被告應給付原
    告1,076,779元及自起訴狀繕本送達之翌日起，按年息5％計
    算之利息。(二)願供擔保請准宣告假執行。
二、被告則以：被告於系爭5樓房屋施工時就原告反應之漏水問
    題，已立即為改善解決。原告復未證明因果關係，即以其於
    家中跌倒所致之傷害，歸因於系爭5樓房屋漏水；且被告除
    因略有過失致系爭5樓房屋漏水外，並無故意或過失侵害他
    人之身體、健康等身分法益，原告請求精神慰撫金並無理由
    。又原告提出之97年10月22日北土技字第9731820號鑑定案
    之內容，亦有疑義，即系爭4樓房屋樓板、牆壁裂縫可能因
    建築時施工品質、地震、房屋老舊造成。原告亦曾以之向系
    爭5樓房屋所有權人即訴外人王志剛及王志強起訴請求損害
    賠償，但遭法院駁回請求。末以本件漏水損害係發生於96年
    11月間，然原告提起本訴為99年6月23日，依民法第197條第
    1項規定，則顯已逾請求權時效等語，資為抗辯。並聲明：
    (一)原告之訴駁回。(二)如受不利判決，願供擔保，請准宣告免
      為假執行。
三、本件原告主張其所有系爭4樓房屋有漏水及房屋受損之情形
    ，業據原告提出系爭4樓之建物謄本及台北市土木技師工會
    97年10月22日北土技字第9731820號函及100年1月7日北土技
    字第10030045號函在卷可稽，是原告前揭主張堪信為真實。
    惟原告主張係因被告施工不當致有上開情形，危害其住宅安
    全，並因漏水之緣故，造成原告滑倒、坐骨神經痛之病症，
    且因漏水造成其生活起居之不便並影響睡眠品質，請求被告
    給付1,076,779元，為被告所否認，並以前詞置辯。是本件
    之爭點厥為：(一)系爭4樓房屋漏水、房屋受損之原因，是否
    確實因被告整修系爭5樓房屋施工不當所造成？(二)如被告應
    負擔損害賠償責任時，原告請求之金額是否允當？(三)原告之
    請求權是否罹於時效？茲分析說明如后：
  (一)系爭4樓房屋漏水、房屋受損之原因，是否確實因被告整修
    系爭5樓房屋施工不當所造成？
  1.原告主張被告裝修系爭5樓房屋期間，因施工不慎致其所有
    系爭4樓房屋發生漏水、屋損等情，業據原告另案聲請委託
    臺北市土木技師公會鑑定，該公會出具之鑑定報告書載明：
    「九、結論與建議：(一)系爭房屋漏水及房屋受損情形之發生
    原因：1.系爭房屋受損之發生原因：如七節所述，由於5樓
    重新裝修，將地板敲掉相當厚度後。已降低原樓板支承力（
    甚至結構在此時已破壞）。而後施工時更因材料堆置不當，
    產生超過規範規定載重，致樓板結構破壞，並產生貫穿樓板
    的裂紋。2.系爭房屋漏水情形概述：由於樓板結構破壞，並
    產生貫穿樓板的裂紋。由於埋設水管試水時漏水，致積水於
    5樓地板上。然後積水循如上圖裂紋（舉例）a、b、c等途逕
    滲入樓板內再由a.樓板下方滲（流）出，造成發霉、滴水，
    嚴重時甚至流水。……(二)系爭房屋漏水及房屋受損與樓上5
    樓房屋之整修工程施作，有無因果關係？系爭房屋漏水及房
    屋受損正是樓上5樓房屋之整修工程施工不當所導致。」（
    詳本院卷第24頁正面、背面），有該公會97年10月22日北土
    技字第9731820號函及現場照片在卷可參（本院卷第20頁至
    第59頁），自堪信原告所有系爭4樓房屋之損害，係被告整
    修系爭5樓房屋時施工不當所致，兩者具有相當因果關係，
    要無疑義。
  2.被告雖指稱原告提出之97年10月22日北土技字第9731820號
    鑑定案之內容，亦有疑義，系爭4樓房屋樓板、牆壁裂縫可
    能因建築時施工品質、地震、房屋老舊造成云云。然依臺北
    市土木技師公會100年1月7日北土技字第10030045號函（詳
    見本院卷第172頁至第194頁）：「3.對被上訴人（即系爭5
    樓房屋所有人王志剛、王志強）98年6月15日民事答辯狀的
    說明：a.如P3一樓板、牆壁裂縫非僅可能由系爭5樓房屋之
    整修工程所導致。房屋於78年2月2日完成，裂縫產生原因眾
    多，包括建築時的施工品質、地震、老舊等因素均可能造成
    樓板、牆壁產生裂縫……：（a）這種說法似是而非，以前
    房屋結構設計垂直力（各種載重如結構體本身的重量、活動
    載重及上、下的地震力……等）由樓板承受，然後將載重傳
    遞給梁、承重牆、柱等結構系統，在結構設計時牆厚度15公
    分以下及磚牆通常不考慮承受載重。基本上樓板並不考慮承
    受水平地震力（但特殊狀況導致樓板受到擠壓、剪力、扭力
    ……等除外）。但是樓板承受的上下地震力甚小，通常不致
    於因此造成裂縫、破壞（如下述）。（b）以前房屋結構設
    計方式-樓板承受的載重傳遞給梁、柱結構系統承受-包括水
    平、垂直地震力。最近幾年因考慮實際情況，已將牆的支承
    力納入結構系統考量，當然也包括磚牆。通常RC樓板比磚牆
    堅固的多，但磚牆承受地震力卻反而會比較大如十附件五照
    片2、3可以看出，管道間僅僅為4寸磚牆但在歷經88年921及
    隨後的531大地震，但磚牆至今形狀完整無損，連比較容易
    風化的磚縫砂漿也沒有受到影響，可見原施工水準尚可。和
    當初本公會技師判斷一樣，本工程的結構系統（梁、柱及樓
    板部分）並無如被上訴人所述受損情況。通常樓板會因積水
    導致樓下漏水，大多因會有穿透樓板的龜裂情況使積水沿梁
    壁面及牆面水泥砂漿粉刷層流下，到牆面龜裂處流（滲）出
    。或直接由樓板滴落（如照片7）及圖四右圖裂紋a、b所示
    ，如梁壁面、牆面同一平面（如圖四右圖之右側面），樓板
    龜裂處漏水將沿梁壁面流下，到龜裂處流（滲）出。如圖四
    左圖a裂紋。」（詳見本院卷第176頁背面至第177頁）是鑑
    定人臺北市土木技師公會業已排除被告指稱之漏水原因係因
    系爭4樓房屋樓板、牆壁裂縫可能因建築時施工品質、地震
    、房屋老舊造成云云，而作成系爭4樓房屋漏水係由系爭5樓
    房屋整修施工所引起之結論，經核與一般經驗法則及論理法
    則尚無違背，應堪採信。被告空言否認鑑定報告之內容，要
    非可取。故原告主張因被告進行系爭5樓房屋整修工程，致
    使原告所有系爭4樓房屋發生漏水而受有損害，應有侵權行
    為乙節，堪予認定。
  3.按因故意或過失，不法侵害他人之權利者，負損害賠償責任
    ，民法第184條第1項前段定有明文。查原告與訴外人王志剛
    、王志強所有之系爭4樓房屋與系爭5樓房屋分別位於同棟公
    寓相鄰之上下樓層，於被告施作時屋齡業已達18年，有建物
    登記謄本在卷可憑（見本院卷第9頁至第12頁），是被告於
    整修系爭5樓房屋時，本應事先評估檢測鄰房現況，以為修
    繕之依據，然被告於整修之初，並未就隔鄰房屋之建築情況
    ，予以勘測考慮，未能採取進一步之安全措施致生損害，足
    認其裝修設計顯有欠缺，自應負過失責任，而就原告之損失
    負賠償責任。
  (二)如被告應負擔損害賠償責任時，原告請求之金額是否允當？
  1.按負損害賠償責任者，除法律另有規定或契約另有訂定外，
    應回復他方損害發生前之原狀；第1項情形，債權人得請求
    支付回復原狀所必要之費用，以代回復原狀；損害賠償，除
    法律另有規定或契約另有訂定外，應以填補債權人所受損害
    及所失利益為限，民法第213條第1項、第3項及第216條分別
    定有明文。又不法侵害他人之身體、健康、名譽、自由、信
    用、隱私、貞操，或不法侵害其他人格法益而情節重大者，
    被害人雖非財產上之損害，亦得請求賠償相當之金額，民法
    第195條第1項前段定有明文。本件原告所有之系爭4樓房屋
    既因被告之裝修過失致發生上開損害，因而侵害原告之所有
    權，則原告依民法第184條第1項前段規定請求被告就此應負
    損害賠償責任，自屬有據。茲就原告所得請求之賠償範圍分
    述如下：
    (1)回復原狀所需費用：查原告所有系爭4樓房屋因系爭5樓房
      屋室內裝修期間施工不慎，致生漏水、屋損等損害，依臺
      北市土木技師公會鑑定載明：「(四)系爭房屋各項受損情形
      之修復費若干？1.建議補強方式：樓板裂紋雖然不寬（均
      小於3mm），因為有水滴、（含牆壁）水痕、發霉（水氣
      ），如第七節所述，已有不少貫穿樓板的裂紋。a.先裂紋
      （縫）EPOXY填補。使舊混凝土裂紋（縫）及新的水泥砂
      漿和舊的混凝土間界面儘量能緊密的結合在一起。並減緩
      鋼筋因此裂紋而提早腐蝕。b.鋼板貼附補強。……總計共
      計新台幣776,779元」有該公會97年10月22日北土技字第
      9731820 號函在卷可稽（本院卷第25頁），則原告本於前
      揭規定，請求被告賠償原告回復原狀所需費用776,779元
      ，即屬有據，應予准許。
    (2)慰撫金部分：查原告所有系爭4樓房屋既因被告裝修系爭5
      樓房屋施工不當，致屋頂板漏水、屋損及發霉等，原告居
      住於系爭4樓房屋，需忍受環境遭破壞所帶來之不便及干
      擾，堪認並非單純財產權受侵害結果所引致之不便或不適
      。加之，原告主張其亦因踩到積水而滑倒受傷，造成坐骨
      神經痛之病症，業據證人廖育輝、黃友信於本院99年12月
      10日準備程序庭證述屬實（詳本院卷第148頁至第151頁）
      ，並有吉錠診所病歷1份、郵政醫院診斷證明書、基平中
      醫診所診斷書附卷可佐（詳本院卷第60頁至第70頁、第
      153頁），參以原告稱於96年11月24日因第2次漏水跌倒
      ，被告稱施工期間大約是96年11月開始做，做到農曆年前
      2周就全部完工，且不爭執當時確有第2次漏水等情（詳本
      院卷第151頁），核與吉錠診所病歷所載於96年11月24日
      至該診所初診等情相符（詳本院卷第61頁），足認被告上
      開施作不當之侵權行為，已對於原告之身體法益及居住安
      寧之人格法益造成侵害，要無疑義，則原告主張依民法第
      195條規定請求被告賠償其精神上之損害，即為可採，茲
      審酌系爭4樓房屋因被告裝修系爭5樓房屋施工不當，致屋
      頂板漏水、屋損及發霉等，原告居住於系爭4樓房屋，需
      忍受環境遭破壞所帶來之不便及干擾，且因踩到積水而滑
      倒受傷，造成坐骨神經痛之病症，需長期復建，對於從事
      教學工作之原告精神上有莫大痛苦、及被告之過失程度、
      原告為台北大學會計博士，於台北○○○○學院會計資訊
      系擔任助理教授，被告則國小肄業，從事泥水工作維生，
      及兩造身分、地位暨經濟狀況等一切情狀，認原告所請求
      精神上之損害賠償應以5萬元為允當，在此範圍內之請求
      ，應予准許。
    (3)綜上，原告得請求被告賠償之金額合計826,779元（計算
      式：776,779元＋5萬元＝826,779元）。
  (三)原告之請求權是否罹於時效？
    按民法第197條第1項規定「因侵權行為所生之損害賠償請求
    權，自請求權人知有損害及賠償義務人時起，二年間不行使
    而消滅」。所謂知有損害及賠償義務人之知，係指明知而言
    。亦即侵權行為損害賠償請求權之消滅時效，應以請求權人
    實際知悉損害及賠償義務人時起算。如當事人間就知之時間
    有所爭執，應由賠償義務人就請求權人知悉在前之事實，負
    舉證責任，最高法院72年台上字第1428號、72年台上字第73
    8號判例參照。是侵權行為損害賠償時效之開始，自應以請
    求權人實際知悉損害及賠償義務人時，方行起算時效。經查
    ，本件損害雖發生於96年11月間，惟斯時原告尚不知侵權行
    為人亦即賠償義務人為何人，原告於97年12月9日方確知被
    告吳宗嶺為賠償義務人，此有訴外人王志剛、王志強於另案
    於97年12月9日提出之民事陳報狀在卷可稽（本院卷第85頁
    至第86頁），是原告於該時方確知被告吳宗嶺為賠償義務人
    ，則原告於99年6月23日提起本訴，自未逾2年時效期間，被
    告主張原告請求權已罹於時效，依前揭說明，自應舉證證明
    原告有知悉在前之情事，惟被告未舉證以實其說，是被告主
    張原告請求權已罹於時效，尚乏所據。
四、綜上所述，原告依侵權行為法律關係，請求被告給付826,77
    9元，及自起訴狀繕本送達之翌日，即99年7月8日起至清償
    日止，按年息5％計算之利息，為有理由，應予准許，逾此
    部分之請求，為無理由，應予駁回。
五、兩造均陳明願供擔保也代釋明，請准、免宣告假執行，經核
    尚無不合，爰酌定如主文第4項所示之金額，分別准許之。
    至原告敗訴部分，其假執行之聲請，已失所附麗，應併予駁
    回，附此敘明。
六、本件事實已臻明確，兩造其餘之攻擊或防禦方法，及未經援
    用之證據，經本院斟酌後，認為與判決基礎之事實並無影響
    ，均不足以影響本裁判之結果，自無庸一一詳予論駁之必要
    ，併此敘明。
七、訴訟費用負擔之依據：民事訴訟法第79條。
中    華    民    國   100    年    6     月    8    日
                  民事第五庭    審判長法  官   薛中興
                                      法  官   洪純莉
                                      法  官   宣玉華
以上正本係照原本作成
如對本判決上訴，須於判決送達後20日內向本院提出上訴狀。如
委任律師提起上訴者，應一併繳納上訴審裁判費。
中    華    民    國   100    年    6     月    9    日
                                      書記官  謝梅琴